【裁判字號】    99,訴緝,221
【裁判日期】    991129
【裁判案由】    侵占等
【裁判全文】
臺灣板橋地方法院刑事判決             99年度訴緝字第221號
公  訴  人  臺灣板橋地方法院檢察署檢察官
被      告  吳謙慧
上列被告因侵占等案件，經檢察官提起公訴（98年度撤緩偵字第
121 號），被告於準備程序中就被訴事實為有罪之陳述，本院合
議庭裁定由受命法官獨任行簡式審判程序，並判決如下：
    主    文
吳謙慧行使偽造公文書，足生損害於公眾及他人，處有期徒刑壹
年貳月。
    事    實
一、吳謙慧係宣峰會計事務所之負責人，分別受尚渼工程有限公
    司負責人江初雄、林圓工程有限公司負責人李龍溪、富盛機
    械工程有限公司負責人蕭阿碧及聯岑興業股份有限公司負責
    人蔣炳陽（下稱江初雄等4 人）之委託，處理各該公司記帳
    及代繳各項稅賦等業務，為從事業務之人。詎其竟基於意圖
    為自己不法之所有之侵占概括犯意，先後於民國93、94年代
    理上開公司記帳期間內之不詳日期，分別向江初雄、李龍溪
    、蕭阿碧及蔣炳陽收取上開公司應繳納營業稅及營業所得稅
    款合計各新臺幣（下同）130 萬元、90萬元、250 萬元及19
    0 萬元（此金額為吳謙慧與江初雄等4 人事後結算所得之總
    金額）後，即連續易持有為所有，將上開款項侵占入己。其
    中江初雄部分，吳謙慧另於94年9 月30日，在不詳地點，將
    某蓋有第一商業銀行五股分行同日收付章之單據上之「第一
    商業銀行五股分行94年9 月30日收付章」剪下後，黏貼於空
    白之財政部臺灣省北區國稅局94年度營利事業所得稅暫繳稅
    額繳款書第2 聯「公庫收款及經收人員蓋章」欄內，再填寫
    尚渼工程有限公司及負責人資料、稅款金額後，而偽造該第
    一商業銀行五股分行已代收該筆稅款之財政部臺灣省北區國
    稅局94年度營利事業所得稅暫繳稅額繳款書第2 聯之公文書
    ，其後再於不詳日期將之影印後傳真予江初雄而行使之，佯
    以使江初雄信任吳謙慧確有代繳稅款，足生損害於財政部臺
    灣省北區國稅局對於稅捐申報收受之正確性及尚渼工程有限
    公司。嗣因國稅局向江初雄等4 人催繳其公司93年、94年之
    營業稅及營利事業所得稅，始知其所交用以繳納營業稅及營
    業所得稅款之款項遭到侵占，乃即報警處理，因而查悉上情
    。
二、案經江初雄、李龍溪、蕭阿碧、蔣炳陽分別訴由法務部調查
    局及臺北縣政府警察局蘆洲分局移送臺灣板橋地方法院檢察
    署檢察官偵查後起訴。
    理    由
一、上開犯罪事實，業據被告吳謙慧於偵訊及本院審理時自白不
    諱，核與證人江初雄等4 人於警詢及偵訊時所言相符，並有
    前述財政部臺灣省北區國稅局94年度營利事業所得稅暫繳稅
    額繳款書第2 聯及匯款單附卷可稽（調查卷第8 、9 、23頁
    ；95年度偵字第12866 號卷第13至29頁），堪認被告前揭自
    白屬實。本案事證明確，被告犯行堪以認定。
二、按行為後法律有變更者，適用行為時之法律。但行為後之法
    律有利於行為人者，適用最有利於行為人之法律，刑法第2
    條第l 項定有明文。本案被告行為後，94年l 月7 日修正公
    布之刑法業於95年7 月l 日施行，而修正後之刑法刪除同法
    第56條關於連續犯及第55條關於牽連犯之規定，此雖非犯罪
    構成要件之變更，但顯已影響行為人刑罰之法律效果，自屬
    法律變更，且以修正前之規定利於被告；次就刑法第33條第
    5 款部分，本案被告所犯刑法第336 條第2 項本身雖未修正
    ，但在此次刑法及其施行法修正之前，依罰金罰鍰提高標準
    條例第1 條前段之規定，其罰金部分之最低法定刑度為「銀
    元1 元（即新臺幣30元）以上」，嗣因刑法施行法第1 之1
    條已增訂：「中華民國九十四年一月七日刑法修正施行後，
    刑法分則所定罰金之貨幣單位為新臺幣；九十四年一月七日
    刑法修正時，刑法分則編未修正之條文定有罰金者，自九十
    四年一月七日刑法修正施行後，就其所定數額提高為三十倍
    ，但七十二年六月二十六日至九十四年一月七日新增或修正
    之條文，就其所定數額提高為三倍」，此規定因屬前揭罰金
    罰鍰提高標準條例第一條但書所稱之「法律已依一定比率規
    定罰金或罰鍰之數額或倍數」，自應優先適用，另修正後刑
    法第33條第5 款亦已將罰金刑調整為新臺幣1 千元以上，以
    百元計算，故依前述標準換算後，刑法第336 條第2 項得併
    科之罰金最低刑度部分已變更為「新臺幣1 千元以上」，經
    比較前後規定之刑度，應以修正前之規定對被告較為有利。
    經綜合比較前述各項法律變更之結果後，因修正後之規定並
    未對被告更為有利，依據刑法第2 條第1 項前段，應一體適
    用修正前刑法之規定。
三、按自動報繳繳款書係由申報人自行填載用以申報營業稅捐者
    ，故其第1 聯之制作權人應屬申報人，第2 聯（即收據聯）
    經代理公庫收款蓋章後，係表示其已繳納稅捐而以之為繳納
    之憑證，其制作權人應屬公庫（或代理公庫），兩者所表示
    之內容，在法律上之效果及制作名義人，並非同一，若係第
    1 聯，被告本有代繳營業稅捐之權，其自得為有關項目之填
    載，除有業務上登載不實之情形外，似無「偽造」之可言。
    至於第2 聯，若已偽造印章或印文蓋於「收款公庫及經收人
    蓋章處」欄，既係表示申報人已繳納所申報之稅捐，並以此
    聯為繳納之憑證，則其所偽造者已屬公庫（或代理公庫）所
    制作之文書（收據），而非單純之自動報繳繳款書。如屬第
    1 聯，填造者既不成罪，自不生行使偽造私文書問題，如為
    第2 聯，因其為代理公庫收繳稅款，係以公庫名義制作之文
    書，應成立刑法第211 條之偽造公文書罪（最高法院80年台
    上字第3875號判決參照）。本案被告係將自他處剪下之「第
    一商業銀行五股分行94年9 月30日收付章」黏貼於空白之財
    政部臺灣省北區國稅局94年度營利事業所得稅暫繳稅額繳款
    書第2 聯「公庫收款及經收人員蓋章」欄內，再填寫尚渼工
    程有限公司及負責人資料、稅款金額後，而偽造該第一商業
    銀行五股分行已代收該筆稅款之財政部臺灣省北區國稅局94
    年度營利事業所得稅暫繳稅額繳款書（第2 聯），依據前揭
    說明，所偽造者顯係公文書，而非私文書。是核其前揭所為
    ，應係犯刑法第216 條、第211 條之行使偽造公文書罪，及
    刑法第336 條第2 項之業務侵占罪。其盜用「第一商業銀行
    五股分行94年9 月30日收付章」印文之行為，屬於偽造前揭
    公文書之階段行為，均應為其後行使之高度行為所吸收，不
    另論罪。另起訴書認為被告前揭行使偽造之財政部臺灣省北
    區國稅局94年度營利事業所得稅暫繳稅額繳款書（第2 聯）
    所為，係犯刑法第216 條、第210 條之行使偽造私文書罪，
    容有誤會，詳如前述，惟因兩者之基本社會基本事實相同，
    爰依法變更起訴法條（本院已於99年11月18日審理時補行告
    知變更後之法條並令被告及檢察官辯論之）。其先後於93、
    94年間多次陸續侵占江初雄等4 人所分別交付用以繳納營業
    稅及營業所得稅款之款項所為，乃基於概括犯意所為，屬連
    續犯，應僅論以一罪，並加重其刑。另其所犯業務侵占罪與
    前揭行使偽造公文書罪間，有方法目的之牽連關係，屬牽連
    犯，應從一重論以較重之行使變造公文書罪。爰審酌被告並
    無前科（有臺灣高等法院被告前案紀錄表在卷可參），素行
    尚稱良好，惟竟先後侵占江初雄等4 人合計共660 萬元之款
    項，且其行使偽造前揭公文書之行為足生損害於財政部臺灣
    省北區國稅局對於稅捐申報收受之正確性及尚渼工程有限公
    司，犯罪所生危害程度非微，另其犯後雖已坦承犯行，並先
    後與江初雄等4 人達成調解（97年度調偵字第166 號卷第4
    、6 、8 、16頁），惟實際上並未依據調解條件按期履行（
    本案檢察官原即係因被告已與告訴人江初雄等4 人達成和解
    ，並經該4 人表示撤回告訴，因而作成97年度調偵字第164
    號為緩起訴處分，嗣因被告未按期履行，檢察官乃依法撤銷
    該緩起訴處分，改提起公訴，則在被告未確實履行調解條件
    之前，實不宜逕予無條件之緩刑，以免失之輕縱），兼衡其
    犯罪之動機及目的、智識程度（高職）、生活狀況（即被告
    自稱其尚須扶養1 名有精神障礙之子女）等一切情形，量處
    如主文所示之刑。末查被告乃將自他處剪下之「第一商業銀
    行五股分行94年9 月30日收付章」黏貼於空白之財政部臺灣
    省北區國稅局94年度營利事業所得稅暫繳稅額繳款書第2 聯
    「公庫收款及經收人員蓋章」欄內，再填寫尚渼工程有限公
    司及負責人資料、稅款金額後，而偽造該第一商業銀行五股
    分行已代收該筆稅款之財政部臺灣省北區國稅局94年度營利
    事業所得稅暫繳稅額繳款書（第2 聯），已如前述，亦即前
    揭黏貼之「第一商業銀行五股分行94年9 月30日收付章」乃
    真正之印文，僅係遭被告盜用而已，其既非偽造之印文，即
    無從依刑法第219 條規定沒收之，附此說明。
四、末查被告犯罪後，中華民國九十六年罪犯減刑條例固經總統
    於96年7 月4日 公布，並自同年月16日起生效施行，且本案
    被告之犯罪時間，亦係在96年4 月24日以前，惟按「本條例
    施行前，經通緝而未於中華民國九十六年十二月三十一日以
    前自動歸案接受偵查、審判或執行者，不得依本條例減刑」
    ，中華民國九十六年罪犯減刑條例第5 條定有明文。本案被
    告前於偵查階段，曾經檢察官先後於95年7 月28日、95年11
    月30日對被告發布通緝（95年度偵字第25706 號卷第16頁、
    95年度偵字第13935 號卷第21頁反面），而被告雖係於96年
    12月31日前之同年11月19日為警緝獲，但由其緝獲後警詢及
    偵訊時均自稱：伊沒有收到通知，也沒有住在戶籍地，亦不
    知道被訴詐欺等語（96年度偵緝字第3196號卷第6 、16頁）
    ，可知其顯非知悉已遭通緝而自行歸案，而係遭警以通緝犯
    之身分逮捕之，依據前揭規定，自不得減輕其刑，附此說明
    。
五、按除被告所犯為死刑、無期徒刑、最輕本刑為3 年以上有期
    徒刑之罪或高等法院管轄第一審案件者外，於前條第1 項程
    序進行中，被告先就被訴事實為有罪之陳述時，審判長得告
    知被告簡式審判程序之旨，並聽取當事人、代理人、辯護人
    及輔佐人之意見後，裁定進行簡式審判程序，刑事訴訟法第
    273 條之1 第1 項定有明文。本案被告被訴刑法第216 條、
    第211 條行使偽造公文書罪之法定本刑為「1 年以上7 年以
    下有期徒刑」，刑法第336 條第2 項業務侵占罪之法定本刑
    為「6 月以上5 年以下有期徒刑，得併科3 千元以下罰金」
    ，均非最輕本刑3 年以上之罪，且被告於本院準備程序期日
    就被訴事實為有罪之陳述後，經告知被告簡式審判程序之旨
    ，並聽取被告及檢察官之意見後，本院合議庭認宜改用簡式
    審判程序，乃裁定由受命法官獨任行簡式審判程序審理之，
    附此說明。
據上論斷，應依刑事訴訟法第299 條第1 項前段、第300 條、第
273 條之1 第1 項，刑法第2 條第1 項前段、第211 條、第216
條、第336 條第2 項，修正前刑法第55條、第56條，廢止前罰金
罰鍰提高標準條例第1 條前段，判決如主文。
本案經檢察官陳宣每到庭執行職務。
中    華    民    國    99    年    11    月    29    日
                  刑事第十二庭  法  官  楊明佳
以上正本證明與原本無異。
如不服本判決應於收受送達後10日向本院提出上訴書狀，並應敘
述具體理由；其未敘述上訴理由者，應於上訴期間屆滿後20日內
向本院補提理由書（均須按他造當事人之人數附繕本）「切勿逕
送上級法院」。
                                書記官  林金良
中    華    民    國    99    年    11    月    29    日
附錄本案論罪科刑法條全文
刑法第211條
偽造、變造公文書，足以生損害於公眾或他人者，處1 年以上7
年以下有期徒刑。
刑法第216條
行使第210 條至第215 條之文書者，依偽造、變造文書或登載不
實事項或使登載不實事項之規定處斷。
刑法第336條
對於公務上或因公益所持有之物，犯前條第1 項之罪者，處1 年
以上7 年以下有期徒刑，得併科5 千元以下罰金。
對於業務上所持有之物，犯前條第1 項之罪者，處6 月以上5 年
以下有期徒刑，得併科3 千元以下罰金。
前二項之未遂犯罰之。

司法院資訊處製作；財團法人民間司法改革基金會備份。
